臺灣高等法院交通法庭判決　　　　　　　　　　　　九十三年度交上易字第四一號
　　上　訴　人　臺灣板橋地方法院檢察署檢察官
　　被　　　告　甲○○
右上訴人因被告過失致死案件，不服臺灣板橋地方法院九十二年度交易字第四九九號
，中華民國九十二年十一月十一日第一審判決（起訴案號：臺灣板橋地方法院檢察署
九十一年度偵字第五七六一號），提起上訴，本院判決如左：
    主  文
上訴駁回。
    理  由
一、公訴意旨略以：被告甲○○於民國九十一年三月十七日凌晨三時四十五分許，駕
    駛ＤＳ─九七一二號自用小貨車，沿臺北縣泰山鄉○○路由南往北方向（即自桃
    園往臺北方向）行駛；行經中山路與泰林街交叉路口處時，原應注意車前狀況，
    隨時採取必要之安全措施，而依當時天候陰、光線有晨光、路面乾燥無缺陷、亦
    無障礙物、視距良好，並無不能注意之情事，竟疏於注意車前狀況並隨時採取必
    要之安全措施，而貿然行駛，適有被害人林振豐於飲酒後血液酒精濃度已達每公
    合○‧一六二公克（換算呼氣酒精濃度為每公升○‧八一毫克），已不能安全駕
    駛動力交通工具，猶騎乘車牌號碼為ＥＡＱ─六○三號輕型機車，沿臺北縣泰山
    鄉○○路由西往東方向（即自泰山往新莊方向）亦駛至上開交岔路口處，並擅闖
    紅燈違規左轉至中山路，欲與被告上開自用小貨車同向行駛，被告上開自用小貨
    車之車頭乃於該交岔路口處撞及被害人所騎乘之機車，致被害人因而人車倒地，
    造成其頭部外傷、顱內出血，經送醫後仍於同日凌晨四時四十分許不治死亡；因
    認被告涉刑法第二百七十六條第一項之過失致人於死罪嫌。
二、按犯罪事實應依證據認定之，無證據不得認定其犯罪事實；又不能證明被告犯罪
    者，應諭知無罪之判決，刑事訴訟法第一百五十四條第二項、第三百零一條第一
    項分別定有明文。次按認定不利於被告之事實，須依積極證據，苟積極證據不足
    為不利於被告事實之認定時，即應為有利於被告之認定，更不必有何有利之證據
    ；又犯罪事實之認定，應憑真實之證據，倘證據是否真實尚欠明確，自難以擬制
    推測之方式，為其判斷之基礎；刑事訴訟上證明之資料，無論為直接或間接證據
    ，均須達於通常一般之人均不致有所懷疑，而得確信其為真實之程度，始得據為
    有罪之認定，若其關於被告是否犯罪之證明未能達此程度，而有合理懷疑之存在
    ，致使無從形成有罪之確信，根據「罪證有疑，利於被告」之證據法則，即不得
    遽為不利被告之認定，最高法院三十年上字第八一六號、五十三年臺上字第六五
    六號、七十六年臺上字第四九八六號分別著有判例可資參照。
三、訊之被告甲○○固坦承於右揭時、地駕車與被害人所騎乘之機車發生碰撞，及被
    害人係因本件車禍事故而造成頭部外傷、顱內出血，經送醫後仍不治死亡等事實
    ，惟堅詞否認有何過失致人於死犯行，辯稱：伊當時係依規定直行於中山路內側
    第二車道，時速約為五、六十公里，且當時伊直行方向之路口號誌為綠燈，伊正
    要通過交岔路口時，突然發現被害人之機車自左側闖紅燈違規左轉而來，欲進入
    伊的車道與伊同向，伊立刻採煞車並將方向盤向右打，以閃避被害人，惟因被害
    人係突然衝出，伊根本閃避不及，才會撞上；伊當時已盡必要之注意，也採取煞
    車及閃避之措施，是因為被害人酒後駕車，又闖紅燈違規左轉，才會釀成本件車
    禍，伊本身並無過失等語。又稱：「我這邊是綠燈直行：：被害人闖紅燈」等語
    （見本院九十三年四月二十三日筆錄）。
四、經查：
（一）、被告所駕駛之上開自用小貨車，與被害人所騎乘之前述輕型機車，於右揭時
        、地發生碰撞等事實，業據被告於偵審中坦白承認，核與證人即當場目擊本
        件車禍事故發生之駕駛人黃振廷（當時正騎乘機車於該交岔路口之泰林路由
        東往西方向－即自新莊往泰山方向，與被害人機車原先之行駛方向為對向－
        停等紅燈）於偵審中所證述之情節相符，復有道路交通事故調查報告表一份
        、現場照片及雙方車損照片數幀、臺灣板橋地方法院檢察署檢察官勘驗筆錄
        （本件雙方車損情形）一份等附卷可稽；又被害人確係因本件汽車交通事故
        ，造成其頭部外傷、顱內出血，經送醫後仍不治死亡等事實，亦經臺灣板橋
        地方法院檢察署檢察官督同檢驗員相驗屬實，並製有相驗筆錄、相驗屍體證
        明書、驗斷書各一份在卷可按，自均堪信為真實。
（二）、又查本件被害人於車禍事故發生後，經採得其血液檢體送請法務部調查局就
        其血液酒精含量進行檢驗，檢驗結果發現被害人之血液酒精濃度高達每公合
        ○‧一六二公克，此有法務部調查局檢驗通知書一紙附卷可按（見臺灣板橋
        地方法院檢察署九十一年度相字第三七九號相驗卷宗－下稱偵查卷第一冊－
        第四十五頁），換算為呼氣酒精濃度，則為每公升○‧八一毫克，顯見被害
        人於本件車禍事故發生當時，係酒後駕車；又行為人飲酒後如其呼氣酒精濃
        度達人體酒精濃度為每公升○‧二五毫克時，即有輕度協調功能降低之情形
        ，有行政院國軍退除役官兵輔導委員會臺北榮民總醫院八十八年八月五日（
        八八）北總內字第二六八六八號函附卷可參，且汽車駕駛人飲酒後其呼氣中
        酒精濃度如已達於每公升○‧二五毫克，其肇事率為一般未飲酒者之二倍，
        亦有中央警察大學交通學系暨交通管理研究所教授蔡中志之研究報告在卷可
        憑，而目前法務部於八十八年五月十日亦邀集司法院刑事廳、交通部、行政
        院衛生署、內政部警政署及中央警察大學等相關單位決議，並參酌美國加州
        運輸部交通安全局所實驗之結果，以呼氣酒精濃度逾每公升含Ｏ．五五毫克
        時，即得認為不能安全駕駛為認定標準，是本件被害人斯時已達不能安全駕
        駛動力交工具之程度，猶騎乘上開機車上路之事實，應堪認定。
（三）、證人黃振廷於警詢時證稱：「（請你詳述車禍情形？）車禍發生當時我正騎
        機車停於泰林、中山路口（往泰山）看見一部輕機車ＥＡＱ─六○三號由我
        對面車道駛出，並沒有開大燈欲左轉中山路往三重方向行駛，‧‧‧」、「
        （你為何能確定ＥＡＱ─六○三輕機車闖紅燈及未開大燈？）確定。因為我
        正好停車停紅燈，對方正好由對面騎過來，所以我看得很清楚整個車禍發生
        情形」等語（見偵查卷第一冊第七頁反面至第八頁之偵訊筆錄），復於檢察
        官訊問時到庭結證稱：「（是否目睹車禍之發生？）我在往泰山之中山路、
        泰林路口在停等紅燈，看到對向的機車沒有開大燈，要左轉，在黃色網狀區
        域發生碰撞」、「（是誰闖紅燈？）是死者」等語（見偵查卷第一冊第四十
        頁反面之訊問筆錄）；是依證人前揭證述內容，足見被害人於本件車禍事故
        發生當時之深夜，非但未開啟機車大燈以供他車辨識，且係闖越紅燈而違規
        左轉欲駛入被告直行中之車道，甚屬灼然；雖證人嗣於原審訊問時，到庭結
        證略稱：伊並未注意中山路及對向車道之號誌，無法確定當時死者有無闖紅
        燈等情（見原審九十二年七月一日訊問筆錄），惟衡諸證人前揭於偵查中所
        為之證述，均係於事故發生後之第一時間即九十一年三月十七日當日所為者
        ，其斯時對於甫目擊之本件車禍發生情節，記憶最為鮮明、清晰，所為之證
        述內容自屬最趨近於真實，而證人於原審訊問時，距其目睹車禍發生之時點
        ，已事隔年餘，其記憶之鮮明度隨時間而淡化、模糊，自不因此而影響其先
        前於事發當日所為上開證述之可信度，亦不得僅因其記憶之自然消褪而謂其
        證述有何前後矛盾之處。
（四）、且查本件事故發生地點為行車管制之岔路口，該路口號誌時相輪放之情形為
        ：第一時相，中山路北上箭頭綠燈，右轉箭頭綠燈同時開放，南下則為箭頭
        綠燈，泰林路雙向則為紅燈；第二時相，中山路北上左轉箭頭綠燈，南下亦
        左轉箭頭綠燈同時開放，泰林路雙向紅燈；第三時相，泰林路往新莊方向早
        開二十秒後，往泰山方向開放綠燈，此時中山路雙向紅燈，此有臺灣省臺北
        縣區車輛行車事故鑑定委員會函文一份附卷足憑（見臺灣板橋地方法院九十
        一年度偵字第五七六一號偵查卷宗－下稱偵查卷第二冊－第三十一至第三十
        二頁），且為被告及告訴代理人雙方所是認者；以證人證稱其於事故發生當
        時係在該岔路口泰林路由新莊往泰山方向停等紅燈之事實為基礎（即泰林路
        往泰山方向為紅燈），被害人可能涉及闖紅燈之時段，含括第一時相及第二
        時相之時段，而被告可能涉及闖紅燈之時段，則僅為第二時相及第三時相泰
        林路往新莊方向早開之二十秒時段，兩者相較，顯然被害人闖紅燈之機率較
        高，此亦為上開行車事故鑑定委員會及覆議鑑定委員會所採者（見偵查卷第
        二冊第三十二頁及第三十五頁）；復以被告自警詢伊始即堅稱其直行方向為
        綠燈，且遍觀全卷亦無任何足認被告有闖紅燈行為之事證資料，參合上情，
        本件被害人於深夜騎乘機車未開啟大燈，復闖紅燈違規左轉之事實，應堪認
        定。
（五）、觀諸卷附道路交通事故調查報告表之現場圖及現場照片，被告所駕駛之上開
        自用小貨車，其煞車痕係自中山路內側第二車道甫欲進入交岔路口處之路面
        開始呈現，一路向北偏右之方向延伸，左右輪之煞車痕各長達十七公尺及十
        九公尺，而該自用小貨車則循上開煞車痕一路向右偏駛，直至中山路慢車道
        內距路緣約二‧七公尺處停止；依上開煞車痕之長度分別為十七及十九公尺
        ，配合該處係屬乾燥之路面，比對於卷附之「一般公路汽車煞車距離、行車
        速度對照表」，可研判當時被告所駕駛上開自用小貨車之速度，應係在時速
        五十五至六十五公里（未滿六十五公里）之間，而該路段之速限為時速七十
        公里，此有上開道路交通事故調查報告表一份可按，足見被告當時無超速之
        情形，是其辯稱原係沿中山路內側第二車道直行，時速約五、六十公里等語
        ，應值採信。再被告當時之車速，經研判既係於時速五十五至六十五公里之
        間，姑且以時速六十公里計算，其每秒行進距離約為十六‧六七公尺，而駕
        駛人一般所需之煞車反應時間（即自眼前發現有狀況，訊息由腦部傳達以至
        踩下煞車所需之時間）約為四分之三秒，以此計算被告駕駛車輛當時之反應
        距離（即自眼前發現有狀況，以至踩下煞車開始產生制動力前，車輛行駛之
        距離；亦即反應時間內之車行距離）約為十二‧五公尺；再以卷附道路交通
        事故調查報告表之現場圖比例尺，自上開被告所駕駛自用小貨車煞車痕之起
        點處，反向循跡延伸左右輪各十二‧五公尺，即應為被告第一時間察覺被害
        人騎乘機車自左前方衝出時，開始採取迴避措施之位置。經由上述計算及操
        作之結果，發現被告係於尚未駛入交岔路口前（甚而尚未超越交岔路口之前
        之行人穿越道），即已先行察覺被害人之機車自左前方之交岔路口駛來，而
        斯時被告所駕駛之自用小貨車，與被害人之機車間尚有至少三十公尺之距離
        ；以當時正值深夜，被害人之機車並未開啟大燈、察覺困難，復違規闖越紅
        燈左轉而來之情況下，被告仍於三十公尺前即察覺被害人之機車，實難認被
        告有何疏於注意車前狀況之過失可言；又被告於第一時間察覺被害人之機車
        後，旋即猛踩煞車，並立刻將方向盤右打，以閃避被害人之機車，此觀諸被
        告車輛煞車痕之走向即明，足見被告已立即採取一切必要且可能之安全措施
        （即煞車與閃避），極力避免撞擊被害人之機車，其本身就此等必要安全措
        施之選擇及執行，並無任何疏誤之處，亦難認有何過失可言；反觀被害人之
        機車，於現場僅留下倒地後之刮地痕，並無任何煞車痕跡，顯見被害人自始
        至終均未曾減速，而係直接衝向被告原行駛中之車道，以致被告縱立即煞車
        並右打方向盤閃避，仍無法避免兩車發生碰撞；是則本件車禍事故之肇事責
        任，自不應歸咎於被告，被告並無何公訴人所指「疏於注意車前狀況，並隨
        時採取必要之安全措施」之過失可言，尚不得僅憑被害人之機車係遭被告所
        之駕駛上開自用小貨車撞及，致被害人因而死亡等事實，即遽認被告應負過
        失致人於死之刑責，其理至明。
（五）、綜上所述，本件車禍事故之發生，實係因被害人酒後已達不能安全駕駛動力
        交通工具之程度，猶騎乘機車上路，復未於夜間開啟機車大燈以供他車辨識
        ，且於行經事故地點時闖越紅燈違規左轉，亦未有任何煞車減速之行為，致
        遭依規定時速行駛於道路上而享有路權、且見狀已隨即採取必要之安全措施
        ，猶閃避不及之被告車輛所撞擊；被告對於本件汽車交通事故，並無任何過
        失可言，自不得以過失致人於死罪相繩。此外，本院復查無其他積極證據足
        認被告有何公訴人所指之過失致人於死犯行，揆諸前揭條文及判例意旨，不
        能證明被告犯罪，即應為無罪之諭知，以昭審慎。
五、原審為被告無罪之判決，洵無不當，公訴人循告訴人乙○○（林振豐之妻）之請
    求上訴指摘原判決不當，非有理由，其上訴應予駁回。
據上論斷，應依刑事訴訟法第三百六十八條，判決如主文。
本案經檢察官沈世箴到庭執行職務。
中　　　華　　　民　　　國　　九十三　　年　　　七　　　月　　　五　　　日
                              臺灣高等法院交通法庭
                                  審判長法  官  葉　騰　瑞
                                        法  官  劉　壽　嵩
                                        法  官  江　國　華
右正本證明與原本無異。
不得上訴。
                                        書記官  陳　秋　萍
中　　　華　　　民　　　國　　九十三　　年　　　十　　　月　　 十四 　　日
